臺灣高雄地方法院刑事判決　　　　　　　　　　　　　九十一年度訴字第三四號
　　公　訴　人　臺灣高雄地方法院檢察署檢察官
　　被　　　告　丙○○
　　選任辯護人　楊雪貞律師
　　被　　　告　乙○○
　　被　　　告　甲○○
　　被　　　告　丁○○
右列被告等因違反懲治走私條例案件，經檢察官提起公訴（九十年度偵字第一五二九
四號、第一九一七三號），本院判決如左：
    主  文
丙○○、乙○○、甲○○、丁○○均無罪。
    理  由
一、公訴意旨略以：被告丙○○係高雄籍「祥合發」號漁船之船長，被告乙○○、甲○○、丁○○係該船之輪機長和船員，丙○○、乙○○、甲○○、丁○○基於共
    同為私運管制物品進口之犯意聯絡，先於民國九十年五月二十三日中午十二時許
    ，駕駛上開漁船自高雄中和安檢所報關出海，丙○○、乙○○、甲○○復基於概
    括犯意，於九十年九月二十九日，亦駕駛上開漁船自上開處所出海，其作業漁區
    均為東經一一七度二分、北緯二三度三分，向不知名之大陸籍漁船購得行政院農
    委會公告管制漁獲第一次購買花蛤四百十公斤、海瓜子一千六百公斤，共計二千
    零十公斤，第二次購買花蛤九百八十公斤、海瓜子八百八十公斤，共計一千八百
    六十公斤，嗣分別於同年六月二日下午七時、十月十二日上午九時許，將上開管
    制漁獲運返高雄港時，為警查獲，因認被告丙○○、乙○○、甲○○、丁○○共
    同涉有懲治走私條例第二條第一項私運管制物品進口罪嫌。
二、按犯罪事實應依證據認定之，無證據不得推定其犯罪事實；不能證明被告犯罪或
    其行為不罰者，應諭知無罪之判決，刑事訴訟法第一百五十四條、第三百零一條
  第一項分別定有明文。又認定不利於被告之事實，須依積極證據，苟積極證據不
    足為不利於被告事實之認定時，即應為有利於被告之認定，更不必有何有利之證
    據，最高法院三十年上字第八一六號著有判例可資參照。再事實之認定，應憑證
    據，如未能發現相當證據，或證據不足以證明，自不能以推測或擬制之方法，為
    裁判基礎；且認定犯罪事實所憑之證據，雖不以直接證據為限，間接證據亦包括
    在內，然無論直接證據或間接證據，其為訴訟上之證明，須於通常一般之人均不
    致有所懷疑，而得確信其為真實之程度者，始得據為有罪之認定，倘其證明尚未
    達此一程度，而有合理之懷疑存在而無從使事實審法院得有罪之確信時，即應由
    法院為諭知被告無罪之判決，最高法院四十年台上字第八六號判例、七十六年台
    上字第四九八六號判例亦足參照。
三、公訴人認被告丙○○等人涉犯懲治走私條例第二條第一項私運管制物品進口罪嫌
    ，無非係以被告丙○○等人坦承有運送花蛤、海瓜子，而該漁獲為海上漁撈作業
    無法或大量捕撈者，且船上耙具亦有生鏽無使用痕跡為據。惟訊據被告丙○○等
    人均堅決否認有向大陸漁船購買漁獲之情事，均辯稱係自行捕獲等語。其辯護人
  亦辯稱：海瓜子與花蛤係生長在海洋，棲息於潮間帶或淺海砂泥底，而行政院農
    委會於八十八年間專案同意高雄市籍漁船出海從事試驗捕撈海瓜子及花蛤，結果
    證實確可捕獲，而被告所屬漁船所捕獲之海瓜子、花蛤，亦在合理範圍內，另公
    訴所勘驗之漁具，因已數日未從事撈捕，故而生鏽，被告等人確均無走私之犯行
    等語，經查：
    (1)被告丙○○等人先於九十年五月二十三日申請近海捕魚，預定航期八十天，漁
      業種類係延繩流網、單拖，漁具種類為拖網六領，後於六月二日進港，船上漁
      獲有花蛤四百十公斤、海瓜子一千六百公斤，作業漁區為東經一一七度二分、
      北緯二三度三分，後於九十年九月二十九日，被告丙○○、乙○○、甲○○再
      次申請近海捕魚，預定航期八十天，漁業種類係延繩流網、單拖，漁具種類為
      拖網六領，後於十月九日因主機損壞，失去動力，漂流海上，嗣於十月十二日
      始由另一漁船「海豐成號」拖進港，船上漁獲有花蛤九百八十公斤、海瓜子八
      百八十公斤，作業漁區亦為東經一一七度二分、北緯二三度三分等情，業據被
      告丙○○陳稱在卷，並有高雄市未滿一百噸漁船出港申請書、魚貨主魚貨交易
      日報表、高雄區漁會魚市場拍賣單、扣押物品清單可證，是此部份之事實，堪
      予認定。
    (2)又有關被告丙○○等人入港時船上之魚貨花蛤、海瓜子，依關稅總局進口貨品
      原產地認定委員會九十年第十五次會議審議結果認：「一位意見：花蛤應為海
      瓜子，海瓜子為一般俗名，中文名為小眼花簾蛤，目前主要分布於中國大陸沿
      海之沙泥底，但以養殖為大宗，以浙江以南到兩廣沿海居多。海瓜子應為山瓜
      子，山瓜子為一般俗名，中文名為橫簾蛤，目前主要分布於中國大陸沿海的沙
      泥底，以養殖為大宗，中國大陸東南沿海較多，根據該船之漁獲量龐大，在自
      然野生捕獲的機率極低，同時該兩種為中國大陸沿海的重要養殖物種，因此該
      貨樣以自然捕獲的可能性極低，該貨樣可能為中國大陸沿海的養殖物種。另一
      位意見：樣品棲息於沿海沙泥地底質之海域。本案漁獲物量多，似乎不易在自
      然海域中漁獲，或有可能為中國大陸之養殖物，難以確定產地。」有財政部關
      稅總局九十年八月三日台總局認字第九０一０四七一三號函所附審議表可參，
      是依該審議表所示，雖均認海瓜子及花蛤，主要分布於中國大陸東南沿海，而
      以養殖為大宗，惟就其產地，一位係因其捕獲量大，故而推論自然野生捕獲之
      機率低，而認可能為中國大陸沿海之養殖物種，另一位則認或為中國大陸之養
      殖物，惟亦不敢確定其產地。
    (3)惟有關海瓜子、花蛤之捕撈，依高雄市籍漁船於八十八年十一月間試驗捕撈海
      瓜子及花蛤之漁獲，扣除航程，每船每天平均約可捕獲三百五十公斤之漁獲，
      是行政院農業委員會乃於九十年八月一日函行政院海岸巡防署表示高雄市所轄
      漁船每日可捕撈海瓜子與花蛤數量以三百公斤為限，另該類漁獲是否自行捕獲
      ，可參酌漁具、作業天數、捕獲量等因素，予以認定，有行政院海岸巡防署九
      十年八月十日九０署巡檢字第０九０００一０一四七號函、行政院農業委員會
      九十年八月二十七日九０農漁字第九０一二二二０四一號函、高雄市政府八十
      九年一月十日八九高市府建漁字第九四六號函及會議記錄足稽，是依上述函文
      所示，在高雄市籍漁船試驗捕撈所提供之海域並非無法捕獲海瓜子及花蛤，且
      捕獲量平均每日尚有三百公斤。而關稅總局進口物品原產地認定委員會委員前
      所為之審議意見，僅考量該漁船上之漁獲量及自然野生捕獲的機率極低等因素
      ，並未慮及該漁船作業天數、所用漁具、作業漁區等情況，而推論該本件扣案
      之海瓜子及花蛤係中國大陸養殖物種，其推論即非無疑。而觀之本件被告等人
      出海後之作業漁區係在東經一一七度二分、北緯二十三度三分，距最近陸地大
      陸地區廣東省南彭列島約十五點五浬，距金門東碇島約九十二浬，有內政部九
      十一年三月十五日台內地字第０九一００六七九四七號函足參，是被告所屬之
      「祥合發號」漁船之作業漁區乃係較靠近中國大陸廣東省沿海，而屬海瓜子及
      花蛤之主要分布地區，另被告所屬之漁船，第一次出港作業時間扣除航程所需
      時間，約有九個工作天，第二次出港，亦約有九個工作天，船上之漁具有耙具
      、網子、鐵鍊等物，業經台灣高雄地方法院檢察署檢察官勘驗屬實（見九十年
      十月十二日勘驗筆錄），而其漁獲量第一次共計二千零十公斤，第二次係一千
      八百六十公斤，平均每日之捕獲量僅約二百餘公斤，均未達行政院農業委員會
      所稱可捕獲之上限，從而，依被告出海作業之漁區、所用漁具、期間、捕獲魚
      量等情綜合觀之，被告所辯係自行捕獲等語，即非不足採信。再該漁船上之漁
      具經公訴人勘驗結果，雖認耙具、鐵鍊均有生鏽之痕跡（見九十年十月十二日
    勘驗筆錄），惟因該漁船所從事者為近海捕撈作業，耙具及鐵鍊所接觸之物乃
      係海水，含有鹽分，而公訴人勘驗之日，係祥和發號漁船因主機損壞，失去動
      力，漂流海上三日後，由另一漁船「海豐成號」拖進港，當時該漁船已三日未
      曾捕魚，且漁具在長期使用，並經風吹日曬後，有生鏽情況，亦屬當然，況依
      被告於九十一年二月二十八日出海捕撈海瓜子時所拍攝之照片顯示，該漁船上
      之鐵鍊、繩索、轉輪，亦均明顯有生鏽情形，並非有捕撈行為時該漁具即不會
      生鏽，是自不得僅因漁具有生鏽情形，遽而推論當時該漁具無捕撈漁獲之情。
    (4)另懲治走私條例第十二條所規範之走私行為，固不論所私運之物品種類為何，
      若行為人自大陸地區私運物品進入臺灣或自臺灣地區私運物品前往大陸地區，
      即應依該條例論處；然該法條所謂「大陸地區」，依該條例八十一年七月二十
      九日立法院修正通過之立法理由觀之，係指臺灣地區以外之中華民國領土；領
      土之範圍，就海域部分而言，應以領海為基準，而我國領海依六十八年十月八
      日（六八）台統（一）義字第五０四六號總統令公告，係指自基線起至其外側
      十二海浬之海域，此亦為國際法上一般訂定領海範圍之標準。而被告等人上開
      作業漁區雖靠近中國大陸廣東省沿海，惟並非屬大陸地區，是被告自該漁區載
      運海瓜子及花蛤進入高雄港，亦不符合上揭條文所謂之走私行為。
四、綜上所述，海瓜子、花蛤並非無法或不得捕撈之漁獲，而被告所屬之漁船上有捕
    撈海瓜子及花蛤之耙具，且依其出海作業之漁區、時間與其漁獲量，又係在合理
    之範圍內，且非屬大陸地區，是公訴人所舉之證據尚無法證明被告等人犯罪，此
    外，復查無其他積極證據足認被告等人有公訴人所指之犯行存在，故揆諸前揭說
    明，既不能證明被告四人犯罪，依法均應為被告無罪之諭知。
五、據上論斷，應依刑事訴訟法第三百零一條第一項，判決如主文。
中      華      民      國      九十一    年      四    月    二十四    日
                                  臺灣高雄地方法院刑事第四庭
                                      法  官  楊  國  祥
右正本證明與原本無異。
如不服本判決，應於判決送達後十日內，向本院提出上訴狀。
                                      書記官  陳  怡  真
中    華    民    國    九十一    年       四      月       二十四     日
